【裁判字號】    96,重上更(一),22
【裁判日期】    970205
【裁判案由】    所有權移轉登記
【裁判全文】
臺灣高等法院臺中分院民事判決      96年度重上更(一)字第22號
上  訴  人  辛○○
訴訟代理人  林松虎律師
訴訟代理人  吳淑芬律師
訴訟代理人  熊治璿律師
複代理人    林巧雲律師
被上訴人    己○○
被上訴人    戊○○
被上訴人    甲○○
被上訴人    壬○○
被上訴人    丁○○
被上訴人    乙○○
追加原告    丙○○
追加原告    庚○○○
前列八人共同
訴訟代理人  林軍男律師
上列當事人間所有權移轉登記事件，上訴人對於中華民國95年4
月21日臺灣臺中地方法院94年度重訴字第368號第一審判決提起
上訴，另被上訴人則為訴之追加，經最高法院第1次發回更審，
本院於97年1月22日言詞辯論終結，判決如下：
    主  文
原判決廢棄。
被上訴人在第一審之訴及追加原告之訴暨假執行之聲請均駁回。
第一、二審及發回前之第三審訴訟費用由被上訴人及追加原告連
帶負擔。
    事實及理由
壹、程序方面：
一、按訴狀送達後，原告不得將原訴變更或追加他訴。但請求之
    基礎事實同一或該訴訟標的對於數人必須合一確定時，追加
    其原非當事人之人為當事人者，不在此限，民事訴訟法第25
    5條第1項第2、5款定有明文。本件被上訴人起訴時原聲明為
    上訴人應將所有坐落台中市西區後子（起訴狀誤載為後瓏
    子）段169之22地號土地所有權權利範圍10分之4移轉登記予
    被上訴人，嗣於民國（下同）95年3月9日原審言詞辯論期日
    更正為上訴人應將所有坐落台中市○區○○○段169之22地
    號土地所有權權利範圍10分之4移轉登記予被上訴人公同共
    有（見原審卷第84頁），上訴人雖對此變更不同意，惟究其
    訴訟標的即請求法院判決之事項，其依據之原因基礎事實仍
    相同，復不甚礙上訴人之防禦及訴訟之終結，揆諸前揭說明
    ，自應准許。
二、次按在第二審為訴之變更或追加因涉及審級利益之問題，非
    經他造同意，原則上固不得為之，但有第255條第1項第5款
    情形者，則不在此限，民事訴訟法第446條第1項亦有明文。
    又繼承人有數人時，在分割遺產前，各繼承人對於遺產全部
    為公同共有；而公同共有物之處分及其他之權利行使，除依
    其公同關係所由規定之法律或契約另有規定外，應得公同共
    有人全體之同意，民法第1051條及第828條第2項分別定有明
    文。是以公同共有之財產為訴訟標的者，其法律關係之性質
    必須合一確定，則非由公同共有人全體或得其他公同共有人
    全體之同意起訴或被訴，於當事人適格始無欠缺（最高法院
    41年度臺上字第170號判例要旨參照）。又當事人是否適格
    ，應依原告起訴時所主張之事實定之，而非依審判之結果以
    為定（最高法院95年台上字第1834號判決參照）。
三、第查，本件被上訴人係依其等之被繼承人吳耀亭與上訴人於
    54年07月17日定有「出租耕地預約退租等合約書」，而吳耀
    亭已於58年08月18日死亡，而基於繼承及上開出租耕地預約
    退租等合約書之法律關係訴請上訴人為土地所有權之移轉登
    記，顯係基於繼承權益有所請求，依上開規定，其訴訟標的
    對公同共有人必須合一確定，即須由全體公同共有人起訴或
    應訴，其當事人適格始無欠缺。又吳輝亭死亡後，其繼承人
    均無拋棄繼承之情事，此亦有台中地方法院家事法庭回覆單
    及索引卡查詢證明附卷足稽，而吳耀亭之子女，除被上訴人
    己○○（長子）、戊○○（次子）、甲○○（伍女）、吳錦
    旗（參子）及乙○○（肆子）外，固尚有庚○○○（長女）
    、吳秀梅（次女）、吳秀英（參女）、吳水錦（肆女）及丙
    ○○（配偶），但其中吳秀梅、吳秀英、吳水錦已分別於46
    年8月3日、46年2月18日、48年8月15日死亡，依法已無繼承
    權；另吳錦旗則於67年8月12日死亡，其繼承人為其配偶壬
    ○○及子女丁○○等2人（參吳耀亭、吳錦旗輝2人之繼承系
    統表及戶籍謄本，見本院上訴審卷第84-92頁），而壬○○
    及丁○○2人亦無拋棄繼承之情，此復經台中地院家事法庭
    答覆明確，是本件訴訟就吳耀亭之繼承人及再轉繼承人自有
    合一確定之必要。被上訴人因於原審依民事訴訟法第255條
    追加原非當事人之壬○○、丁○○為第一審共同原告，復於
    本院前審依同法第446條第1項、第255條第1項第5款之規定
    ，追加原非當事人之丙○○、庚○○○為原告（以下簡稱追
    加原告），依首開法條規定，均無不合，其追加均應准許。
四、上訴人雖又以吳耀亭依合約書取得之抵押權，業已分別移轉
    登記予己○○、戊○○、吳錦旗、乙○○、吳束焄等5人，
    且每人持分各5分之1，追加原告丙○○、張吳秀春2人則未
    分得上開抵押權，可見吳耀亭之繼承人已為遺產之分割，丙
    ○○、張吳秀春2人於上開土地登記簿並非抵押權人，顯然
    渠2人並未分得此部分退耕補償給付之債權，自不得就系爭
    合約書主張繼承權，並據以抗辯被上訴人追加為不合法云云
    ，然吳耀亭之繼承人本於繼承之法律關係，就系爭合約所得
    主張之權利，係一債權請求權，而各繼承人就渠等繼承之抵
    押權，應為如何分配登記，係屬物權之處分行為，二者有別
    ，縱被繼承人吳耀亭依系爭合約第4條約定所設定之抵押權
    登記，已分別移轉予己○○、戊○○、吳錦旗、乙○○、吳
    束焄5人之名下，亦不影響追加原告即丙○○、庚○○○基
    於繼承人之地位，就系爭合約書所得主張之權利，是被上訴
    人抗辯追加原告就本件訴訟無任何權源，其追加為不合，尚
    無可採，均先敘明。
貳、實體方面：
一、被上訴人及追加原告方面
(一)、本件被上訴人於原審主張：訴外人即被上訴人之被繼承人吳
    耀亭與上訴人，於54年7月17日就上訴人所有坐落台中市○
    區○○○段第169之22地號土地（下稱系爭土地）簽定出租
    耕地預約退租等合約書 (下稱系爭合約書)，吳耀亭已依系
    爭合約書第1條之約定辦理系爭土地退租交還上訴人，並與
    上訴人會同辦理塗銷三七五耕地租約登記完畢。依系爭合約
    書第2、3條，若系爭土地出賣他人，應由上訴人抽出價款之
    四成給付吳耀亭，若上訴人不出賣，則應由上訴人劃出相當
    於10分之4價值之土地所有權移轉登記予吳耀亭以為給付補
    償，系爭合約書為包含兩種不同內容性質約定之選擇之債，
    且系爭合約書未另行約定選擇權人，復未約定選擇權行使期
    間，經被上訴人以台中大隆路郵局第571、第644號存證信函
    催告上訴人履行補償義務，上訴人未為回應，即於94年8月
    29日提起塗銷上訴人與被上訴人被繼承人吳耀亭之抵押權登
    記訴訟，可確知上訴人已無出賣系爭土地之意，或其已以默
    示之意思表示選定不出賣系爭土地為履行內容。被上訴人復
    以書狀之送達催告上訴人行使系爭合約書之選擇權，惟上訴
    人迄未行使，被上訴人為吳耀亭之繼承人，當得依法行使選
    擇權擇定依系爭合約書第2條後段之約定，請求上訴人將相
    當於系爭土地價值10分之4之所有權移轉登記予被上訴人公
    同共有，為此本於繼承及系爭合約書之契約關係，提起本件
    訴訟，並聲明求為：(一)上訴人應將坐落台中市○區○○○段
    第169之22地號之土地所有權權利範圍10分之4移轉登記予被
    上訴人公同共有；(二)願供擔保，請准宣告假執行。
(二)、追加原告丙○○、庚○○○亦以：其2人為吳耀亭之繼承人
    ，吳耀亭已會同上訴人辦理塗銷三七五耕地租約登記完畢。
    依系爭合約書第2、3條，上訴人若已出售土地，即應抽出價
    款之四成給付吳耀亭，若未出售，則應將相當於10分之4價
    值之土地所有權移轉登記予吳耀亭，此為約定之選擇之債，
    且系爭合約書未另行約定選擇權人，復未約定選擇權行使期
    間，經催告上訴人履行補償義務，亦未獲回應，是上訴人已
    無出賣系爭土地之意，其選擇權應歸吳耀亭之繼承人即被上
    訴人及追加原告行使，爰追加起訴，並依系爭合約書第2條
    後段之約定，為前開同一請求。
(三)、被上訴人及追加原告於本院補充陳述：
  1.關於系爭合約書第2條約定補償方式之法律性質之主張。
  (1)上訴人對被上訴人之被繼承人吳耀亭所負補償義務之履行方
    式，依系爭「出租耕地預約退租等合約書」第2條關於退租
    耕地補償方式之約定，係包含兩種不同內容性質約定之選擇
    之債性質，此除經原審判決理由認定屬實外，且另案上訴人
    對被上訴人所提原審法院94年度中簡字第3129號塗銷抵押權
    登記事件，其判決理由就相同爭點，亦認該約定補償之方式
    應屬選擇之債性質，而該案該案被上訴人現已獲同院95年度
    中簡上字第194號民事勝訴判決確定；再者，觀之本件最高
    法院發回判決意旨所謂「故上訴人是否出賣系爭土地之事實
    ，應係確定被上訴人請求上訴人給付標的之內容」之法律意
    見，亦應認此即為前揭原審判決所認定之「選擇之債性質」
    。
  (2)退步言之，倘依鈞院前審判決所認，系爭「出租耕地預約退
    租等合約書」第2條關於退租耕地補償方式之約定，係屬附
    停止條件之約定者，而本件上訴人既就系爭合約書之約定，
    除一再否認契約之真正，及其有履行之義務外，復對於被上
    訴人為確定條件之成就，於原審所為之催告（94年10月25日
    準備書狀）迄今猶未行使選擇權，至此即可確定，上訴人並
    無出賣系爭土地之意思，則上訴人將本件土地出賣他人時，
    應抽出價款之4成給付被上訴人之被繼承人吳耀亭之條件確
    定不成就，被上訴人自可對於上訴人為本件之請求，以為給
    付補償。況上訴人前經被上訴人催告行使權利，迄今已久猶
    未行使選擇權亦未履行給付補償，應已構成民法第101條規
    定之條件成就或不成就之擬制效果，是被上訴人亦得為本案
    請求。
  (3)又退步言之，前揭最高法院發回判決意旨之法律意涵，亦應
    採兩造因另案就相同事實涉訟之原審法院95年度中簡上字第
    194號民事確定判決之法律意見，略以「……本件上訴人對
    於訴外人吳耀亭負有補償義務，然此債務內容（即給付態樣
    ），係約定保留由上訴人確定（按民法債篇債之標的有關債
    之內容之確定，係任意規定，非強行規定，契約當事人間如
    何確定債之內容，契約當事人間仍有約定之空間，非必須將
    之定性民法債篇通則第二節內所規定者）（德國民法第315
    條以下參照）」。又上訴人固就該確定判決提起再審之訴，
    惟業經原審法院96年度再易字第10號判決駁回再審之訴確定
    在案，且其判決理由仍維持原二審確定判決之理由，即認本
    件補償義務係屬「債務內容給付態樣約定保留由上訴人確定
    」，需上訴人先依法行使選擇權或確定權（指定權），確定
    系爭土地是否出賣，再憑以決定，其應給付價款之4成，抑
    或相當該土地10分之4價值之所有權移轉登記。
  2.於給付標的選擇並確定前，被上訴人尚無請求上訴人履行之
    權利，即請求權要件尚未具備。
  (1)本件最高法院發回判決意旨認為「須俟上訴人確定系爭土地
    是否出賣，以決定其給付價款之4成，抑或相當該土地10分
    之4價值之所有權移轉登記」，從而，必俟上訴人先確定應
    給付被上訴人之給付標的之內容，被上訴人始有請求上訴人
    履行之可能，否則應為請求之標的尚未確定，被上訴人如何
    請求？又如何開始計算時效期間？
  (2)因無論採取前述「選擇之債」或「債務內容給付態樣約定保
    留由上訴人確定」兩種法律意見其中任何一項，均需上訴人
    先依法行使選擇權或確定權（指定權），確定系爭土地是否
    出賣，再憑以決定，其應給付價款之4成，抑或相當該土地
    10分之4價值之所有權移轉登記。故必上訴人先行使選擇權
    或確定權（指定權），於確定應給付被上訴人之給付標的之
    內容後，被上訴人始得請求上訴人履行該標的內容之給付，
    並自此時起開始計算時效期間（上開原審法院95年度中簡上
    字第194號判決書第6-7頁參照）。而本件契約享有選擇權之
    上訴人怠未行使選擇權或確定權（指定權），被上訴人復無
    不待上訴人選擇或確定即可片面決定應給付標的內容之權利
    ，故在給付標的選擇並確定前，被上訴人尚無請求上訴人履
    行之權利，即請求權要件尚未具備。
  (3)至於被上訴人是否催告上訴人行使選擇權或確定權（指定權
    ），更只涉及選擇權之行使期間與移轉，法律並未規定被上
    訴人有催告之義務，被上訴人亦未因此即負有任何催告之法
    定義務，故無從課以被上訴人遲延行使請求權而進行時效之
    不利益狀態（民法第210條法文參照），矧況，如採確定權
    為形成權之法律見解，則更無遲延及消滅時效之可言。
  3.本件上訴人至少應受另案原審法院95中簡上字第194號民事
    確定判決所生之爭點效之拘束。
    查另案之原審法院95年度中簡上字第194號民事判決，現已
    經判決確定，且涉訟之兩造當事人相同，而該案之訴訟標的
    固與本件不同，致本件不受既判力之拘束，惟該確定判決就
    相同法律爭點，即本件補償義務之法律性質及被上訴人之請
    求是否已罹於請求權時效，均已於判決中認定並載明理由，
    其所為之法律上判斷與判決理由，於本件訴訟，至少亦應有
    「爭點效」之適用，上訴人即應受爭點效之拘束，不得為不
    同之主張，併予敘明。
二、上訴人方面
(一)、上訴人則以：否認系爭合約書之真正，系爭合約書上上訴人
    簽名非屬真正，況為補償吳耀亭退租損失，上訴人有將3萬
    元交予上訴人之兄賴景臨由其代為給付吳耀亭，上訴人與吳
    耀亭間，已無任何債權債務關係，上訴人自無簽署系爭合約
    書之必要；縱系爭合約書為真正，系爭合約書約定，就土地
    移轉之部分，與農業發展條例第16條規定有違，應屬無效：
    且系爭合約書自54年7月17日即已成立，被上訴人遲至94年8
    月1日始依系爭合約書對上訴人主張權利，顯已逾15年之消
    滅時效云云，資為抗辯，爰聲明求為：駁回被上訴人之訴及
    假執行之聲請；如受不利判決，願供擔保請准免予假執行。
(二)、上訴人於本院補充抗辯：
  1.上訴人對於吳耀亭給付退租補償之義務，於吳耀亭退租交還
    系爭土地時即已確定發生。系爭「出租耕地預約退租等合約
    書」第2條，並非選擇之債，更不影響吳耀亭請求權之成立
    及行使。
  (1)按系爭「出租耕地預約退租等合約書」第2條之性質，配合
    第3條及第4條之文字可知，吳耀亭自辦理退租交還耕地後，
    即得「隨時」請求補償義務，而在吳耀亭請求補償時，若系
    爭土地已出賣他人，則上訴人應給付4成價金，若系爭土地
    未出賣他人，則上訴人應移轉10分之4之土地所有權給吳耀
    亭；被上訴人若未給付退耕補償時，吳耀亭得「隨時」實行
    其抵押權。雙方並非約定，吳耀亭須待被上訴人確定是否出
    賣土地，始得行使其補償請求權、始得實行其抵押權。且由
    本件最高法院96台上848號民事判決書之發回意旨可知，上
    訴人有無出賣系爭土地，不影響吳耀亭已確定發生之退租補
    償債權之效力。從而，衡諸合約之文字及訂約精神可知，吳
    耀亭得行使補償請求權或上訴人對於吳耀亭給付退租補償之
    義務之時點，應自吳耀亭辦理退耕及交還耕地後，即已確定
    發生而得行使其權利。
  (2)另按選擇之債須同時存有2種以上處於平等地位之債務以供
    選擇。惟本件給付買賣價金或移轉土地所有權並非同時存在
    之給付，僅是當吳耀亭請求補償時，上訴人就有無出賣土地
    而負不同之補償義務，是系爭「出租耕地預約退租等合約書
    」第2條並非選擇之債，更不影響吳耀亭之補償請求權之成
    立及行使。
  2.上訴人已盡其補償義務，系爭合約早已因清償而消滅。
    查依「出租耕地預約退租等合約書」第4條之約定可知上訴
    人為擔保其補償義務之履行，約定於3萬元的範圍內設定抵
    押權給吳耀亭，而在當時上訴人已將3萬元現金給付吳耀亭
    ，藉以補償吳耀亭退租損失，並有上訴人之妻即證人賴林秀
    霞於原審審理時具結證述，可資為憑。準此，縱使被上訴人
    系爭合約為真正，則上訴人既早已給付3萬元予吳耀亭完畢
    ，上訴人之補償義務亦已因清償而消滅。
  3.退步言之，又縱認前開約定為選擇之債，惟因其債之關係自
    始即為存在，且吳耀亭是自退耕還地後即可行使其請求權，
    其請求權自不因被上訴人有無選擇或確定而有所不同，僅被
    上訴人之給付內容，由被上訴人選擇或確定之，惟仍不影響
    吳耀亭請求權之可得行使。且因選擇之債之債權人催告債務
    人選定，該「催告」並非民法第129條規定之消滅時效之中
    斷事由，催告與否對於被上訴人及追加原告行使系爭合約請
    求權，實不生任何影響。是吳耀亭行使契約請求權並無何法
    律上障礙，消滅時效期間仍應自54年7月17日退租並交還耕
    地時起算，且已罹於請求權時效，上訴人即得拒絕履行。
三、原審經審酌兩造所提出之攻擊防禦方法後，認被上訴人等人
    為吳耀亭之繼承人，上訴人本對吳耀亭負有耕地退租補償之
    義務，今上訴人補償應為給付之物，業經被上訴人等人行使
    選擇權確定，從而，被上訴人基於繼承法則及出租耕地預約
    退租合約書之退租補償給付請求權，請求上訴人應將坐落台
    中市○區○○○段169之22地號（面積743平方公尺），所有
    權應有部分10分之4，移轉登記予被上訴人公同共有，為有
    理由，因而判決准許被上訴人於原審之訴，上訴人對於原審
    命其給付之判決不服提起上訴，本院前審以95年度重上字第
    73號判決駁回上訴人之上訴，上訴人不服提起第三審上訴，
    經最高法院發回本院更為審理，上訴人於本院更審之上訴聲
    明：(一)原判決廢棄。(二)被上訴人在第一審之訴及追加原告之
    訴，暨其假執行之聲請均駁回。(三)第一、二審、及發回前第
    三審之訴訟費用均由被上訴人及追加原告連帶負擔。(四)如受
    不利判決，上訴人願供擔保請准宣告免為假執行。被上訴人
    及追加原告則答辯聲明：(一)上訴駁回。(二)歷審訴訟費用由上
    訴人負擔。
四、兩造不爭執之事實如下（見本院更審卷第105頁反面）：
(一)、系爭土地現仍為上訴人所有。
(二)、系爭土地原依三七五耕地租約承租之吳耀亭已將系爭土地退
    租交還上訴人，並與上訴人會同辦理塗銷三七五耕地租約登
    記完畢。
(三)、系爭土地於54年9月16日，設定普通抵押權3萬元予吳耀亭，
    吳耀亭死亡後，由其子女即被上訴人己○○、戊○○、乙○
    ○、甲○○及已故吳錦旗繼承，權利範圍各5分之1。
(四)、吳耀亭於57年7月17日與上訴人簽訂出租耕地預約退租等合
    約書，用以補償吳耀亭之退租。
五、兩造協議及簡化之爭點（見本院更審卷第105頁反面）：
    (一)、系爭合約第二條之性質? (二)、被上訴人及追加原告之退
    耕補償請求權，是否已罹於時效？(三)上訴人是否已盡補償之
    義務？
六、得心證之理由：
(一)、當事人主張有利於己之事實者，就其事實有舉證之責任。但
    法律別有規定，或依其情形顯失公平者，不在此限。民事訴
    訟法第277條定有明文。又法院得依已明瞭之事實，推定應
    證事實之真偽，民事訴訟法第282條亦定有明文。
  1.本件被上訴人及追加原告主張：系爭出租耕地預約退租等合
    約書，係渠等被繼承人吳耀亭與上訴人所簽立一節，雖一度
    為上訴人否認，但上訴人於本院更審時已不爭執前開合約書
    為真正（參本院更一卷第105頁反面），是上開合約對兩造
    即均有拘束力。
  2.上訴人於原審雖抗辯：按系爭合約第2條之約定，本件土地
    經分割後（即劃出10分之4價值之土地），其分得之面積僅
    297.2平方公尺，並未達0.25公頃，有違農業發展條例第16
    條：「每宗耕地分割後每人所有面積未達0.25公頃者，不得
    分割」之規定，應屬無效云云，然上訴人與被上訴人之繼承
    人吳耀亭協議終止三七五租約時於退租補償合約書第2條固
    有：如甲方即上訴人不出賣土地時，應割出相當於10分之4
    價值之土地所有權移轉登記與乙方，以為補償之約定，惟渠
    等簽立系爭合約書之時間，依契約所載乃54年7月17日，而
    系爭土地早於45年11月1日即經台中市政府依都市計畫公告
    劃定為「住宅區」迄今，此業據台中市政府函覆明確（參本
    院更一審卷第202-203頁）；是系爭土地既於雙方簽約時已
    經都市計畫公告為非農地，自不生因違反農業發展條例之強
    制規定而無效之問題。
  3.第按，解釋意思表示，應探求當事人之真意，不得拘泥於所
    用之辭句，民法第98條定有明文；是以契約文字業已表示
    當事人真意，無須別事探求者，即不得反捨契約文字而更為
    曲解，最高法院著有17年上字第1118號判例意旨參照。被上
    訴人及追加原告雖抗辯：本件契約所定之退租補償請求權係
    包含兩種不同性質之選擇之債，且其已於一審之訟期間以94
    年10月25日準備書狀之送達，催告其於2日內行使選擇權或
    確定上訴人應履行之給付內容，惟上訴人迄今未為之，故其
    給付究為何物尚未確定，而在給付標的選擇並確定前，被上
    訴人及追加原告顯無請求上訴人履行之權利，是其請求權時
    效自無從起算等語，然觀諸卷附系爭合約書第2條之全文內
    容：「甲方為補償乙方退租耕地，如將來將本土地出賣他人
    時，甲方願抽出價款之四成給付乙方，如甲方不出賣時，甲
    方應割出相當於十分之四價值之土地所有權移轉登記與乙方
    ，以為給付補償」依此可知：上訴人於吳耀亭完成退租並交
    還系爭土地之時起，其對吳耀亭所負之退租補償義務即確定
    發生，僅其給付之內容，雙方約定應以上訴人是否將土地出
    賣以為定。再由系爭合約書第3條：「前條補償之給付應在
    乙方（指被上訴人）退耕交還耕地與甲方（指上訴人）後，
    隨時給付之」；及第4條後段約明：「如乙方（指被上訴人
    ）既塗銷『三七五』租約又將本件土地退耕交還甲方而甲方
    不給付退耕補償時，乙方得隨時實行其抵押權絕無異議」之
    約定，互核以參可知：被上訴人及追加原告之被繼承人吳耀
    亭，一旦完成辦理退耕及交還耕地予上訴人時起，即可本於
    合約隨時向上訴人請求給付退租之補償，若上訴人不履行退
    耕補償時，亦得隨時實施抵押權，至上訴人有無出售土地，
    僅係影響上訴人給付之內容及方法為何，並不妨害吳耀亭及
    其繼承人請求權之行使。是依合約之文義及訂約之真意，益
    證系爭合約第2條之約定，乃屬退耕補償給付方法之約定，
    並以吳耀亭或其繼承人請求給付時，上訴人是否已將土地出
    賣，而分別定其給付之標的，如系爭土地已出賣，則由上訴
    人給付其中4成買賣價金予被上訴人，如土地未出賣，則由
    上訴人割出相當於10分之4價值之土地所有權移轉登記予吳
    耀亭所有，且所謂金錢之補償與土地所有權之移轉，互具排
    他性，並非同時存在，此與選擇之債，乃數宗獨立之給付同
    時存在，而得由選擇權人依其意思任意選擇其一以為給付標
    的之情形，迥然有別。被上訴人空言系爭合約書第2條所定
    之退耕補償請求權，係選擇之債，且必上訴人先行使選擇權
    ，其請求權時效始開始起算，自難採信。
  4.抑且，所謂附停止條件之法律行為，係指該法律行為效力之
    發生與否，繫於將來、客觀、不確定事實之成就而言。本件
    上訴人對於被上訴人及追加原告之被繼承人吳耀亭給付退租
    補償之義務，於雙方訂立系爭合約書及吳耀亭依約退租交還
    系爭土地時即已確定發生，僅約定上訴人補償之義務，因其
    土地是否出賣，而分別以價金或移轉土地所有權作為其給付
    之內容而已，是上訴人有無出賣系爭土地，自不影響該已確
    定發生之退租補償債權之效力，其依約所負退租補償義務之
    履行，與附停止條件之法律行為亦屬有間。至被上訴人及追
    加原告固又抗辯：本件補償義務係屬「債務內容給付態樣約
    定保留由上訴人確定」，故須俟上訴人先依法行使確定權（
    指定權），確定系爭土地是否出賣再憑以決定其應給付價金
    之4成抑或相當該土地10分之4價值之所有利轉權登記，被上
    訴人及追加原告始得請求上訴人履行，並援引兩造當事人就
    另筆土地，因相同事實涉訟之台中地院95年中簡上字第194
    號確定判決以為佐參（判決全文，參本院更一審第42-46頁
    ）；然綜觀系爭合約書之全文，並無由上訴人先為指定或確
    定給付內容之約定，反於合約第3條明定：前條補償…於乙
    方退耕並交還耕地後，隨時給付之；同條第4條後段亦約定
    ：如乙方已塗銷三七五租約又將土地退耕交還，而甲方不給
    付退租補償時，乙方得隨時實行其抵押權，倘雙方簽約之真
    意，係保留由上訴人先行指定或確定其給付之內容為何，吳
    耀亭方得以請求上訴人履行該標的內容之給付（參被上訴人
    96 年10月17日民事陳報二狀所載），則吳耀亭又如何得為
    隨時請求給付及實行抵押權？是由系爭合約書第2條、第3條
    及第4條之約定綜合以論，足證吳耀亭自辦理退租交還耕地
    後，即處於得「隨時」請求補償給付之狀態，若上訴人未為
    給付退耕補償，吳耀亭亦得「隨時」實行其抵押權，其請求
    權之行使並不因被上訴人有無確定而有所不同，雙方並非約
    定，吳耀亭須待被上訴人確定是否出賣土地，始得行使其補
    償請求權及實行其抵押權。從而，被上訴人及追加原告抗辯
    ：上訴人所負退租補償之給付，係約定保留由上訴人確定之
    債，與本件雙方當事人契約之真意及契約本旨既有不符，即
    無可採。
  5.退步言之，縱認前開約定係選擇之債或待確定之債，惟就給
    付方法或內容，約定由上訴人加以選擇或確定，並不妨害吳
    耀亭補償請求權之存在及行使該請求權。蓋吳耀亭自退耕及
    還地時起，其補償請求權即已確定發生，並得隨時行使之，
    而不受被上訴人有無行使選擇或確定之影響，且即令被上訴
    人未選擇或指定其應給付之內容，亦不發生使被上訴人等人
    因之不得行使權利之法律效果。況上訴人縱經催告未行使選
    擇或指定，亦僅生選擇權是否轉由他造行使而已，該催告本
    身並非民法第129條規定之消滅時效之中斷事由，是本件被
    上訴人及追加原告之請求權，仍應自吳耀亭退耕並交還土地
    時開始起算，固不待言。
  6.末被上訴人雖又以台中地院前開確定判決，就上訴人所負退
    租補償之性質，既認定係屬由上訴人保留指定或確定權之約
    定，該案之訴訟標的固與本件不同，然該確定判決就相同之
    法律爭點，其所為之法律上判斷及理由，至少有爭點效，據
    以抗辯：上訴人應受爭點效之拘束，不得為不同之主張云云
    。然台中地院95年度簡上字第194號確定判決，其訴訟標的
    之法律關係為請求塗銷抵押權登記，本件訴訟標的之法律關
    係則為履行契約之請求權，兩者並不相同，該另案判決理由
    就本件合約書所定上訴人退租補償之給付義務之性質所持之
    法律見解，對本院並無拘束力，況本件合約第2條所定上訴
    人退租補償之給付，究屬何性質，係屬法院依職權應適用法
    律及解釋法律之問題，自不能因另案之理由中判斷，即謂已
    生爭點效，而不得為不同之主張及認定。
(二)、又按請求權因15年間不行使而消滅；時效自請求權可行使時
    起算，民法第125條前段、第128條前段，分別定有明文。而
    本件系爭土地於45年間起即編定為住宅區用地，並無因農業
    發展條例之公布實施，而不得請求履行給付及分割土地之問
    題，且上訴人與吳耀亭間就退租補償之請求權，依合約第3
    條及第4條後段之約定，於吳耀亭退租並交還系爭土地時，
    即已確定發生，吳耀亭依約本可隨時對上訴人請求給付退租
    補償，至上訴人給付標的之內容，則視吳耀亭請求給付時，
    系爭土地是否已出售，而分別約定其給付之標的為買賣價金
    或土地，而不待上訴人選擇或指定權之行使，已如前述，而
    系爭土地於吳耀亭生前即經其辦理退租並交還土地予上訴人
    ，且與上訴人會同辦理塗銷三七五租約之登記，復為兩造所
    不爭執（本院更一卷第105頁反面即96年9月17日準備程序筆
    錄參照），另吳耀亭係於58年8月18日死亡，此亦有戶籍謄
    本影本附卷可憑（見本院上訴審卷第58頁），可見吳耀亭早
    於58年8月18日以前，即已完成退租並交還系爭土地予上訴
    人，故至遲自斯時起，吳耀亭即得向上訴人請求給付退租之
    補償，於吳耀亭死後，被上訴人及追加之原告等人亦得本於
    繼承之法律關係，請求上訴人向渠等為給付，乃遲至94年7
    月29日始提起本件訴訟，早逾15年之請求權時效，此外本件
    又無時效中斷或另行起算之事由，上訴人因以本件已罹於請
    求權之時效，而拒絕履行系爭合約書所定之補償義務，於法
    自無不合。
(三)、承上，本件被上訴人及追加原告基於系爭合約書所得主張之
    退租補償請求權，既已罹於15年之請求權時效，上訴人復已
    為時效完成之抗辯，被上訴人及追加原告依合約書請求上訴
    人將系爭土地之應有部分10分之4移轉登記為渠等公同共有
    ，即不應准許之。原審認本件上訴人依合約書所負之給付義
    務，係屬選擇之債，並須待上訴人行使選擇權後，被上訴人
    之請求權方得行使，但因上訴人遲未行使，且於被上訴人於
    94年11月22日答辯二狀定期催告其行使選擇權仍未行使，依
    法應換由被上訴人行使選擇權，而准被上訴人於原審之請求
    並為假執行之宣告，自有未合，上訴意旨執此指摘原判決認
    事用法有誤，求予廢棄改判，洵屬有據，爰將原判決廢棄，
    並判決駁回上訴人於原審及追加原告於本院追加之請求及假
    執行之聲請如主文所示。
七、本件判決之基礎已臻明確，兩造其餘爭點及攻擊防禦方法暨
    舉證，於判決均不生影響，爰不另一一論述，附此敘明。
八、據上論結，本件上訴為有理由，依民事訴訟法第450條、第
    78條，第85條第2項判決如主文。
中    華    民    國    97    年    2    月    5     日
                  民事第二庭   審判長法  官  邱森樟
                                     法  官  翁芳靜
                                     法  官  謝說容
以上正本係照原本作成。
如對本判決上訴，須於收受判決送達後二十日內向本院提出上訴
書狀，其未表明上訴理由者，應於提出上訴後二十日內向本院提
出上訴理由書（須按他造人數附具繕本）。
上訴時應提出委任律師為訴訟代理人之委任狀。具有民事訴訟法
第四百六十六條之一第一項但書或第二項之情形為訴訟代理人者
，另應附具律師及格證書及釋明委任人與受任人有該條項所定關
係之釋明文書影本。
                                     書記官  胡美娟
中    華    民    國    97    年    2     月    5     日
                                                      Ａ


司法院資訊處製作；財團法人民間司法改革基金會備份。
